---
title: "Régression linéaire factorielle"
editor: visual
---



Ce chapitre est très largement inspiré, et pour tout une partie reprise
du cours *Modèle linéaire gaussien* de Sophie Donnet. Il peut être
retrouvé sur son [site internet](https://sophiedonnet.github.io/linearmodel.html).


# Préliminaires {.unnumbered}

```{r setup, include=FALSE}
knitr::opts_chunk$set(
  echo = TRUE, 
  rows.print = 5)
```

## Chargement des packages {.unnumbered}

Nous débutons en chargeant un ensemble de paquets pour la manipulation
de données et des représentations graphiques.

```{r packages, message = FALSE, warning = FALSE}
library(tidyverse)   # manipulation et visualisation avancees de donnees
library(knitr)       # Export et format de notebook R 
library(corrplot)    # Graphiques de matrices
library(GGally)      # Extension de ggplot2 facile d'utilisation
theme_set(theme_bw()) # theme noir et blanc par defaut de ggplot2
```


## Contexte & Description des données {.unnumbered}

Nous reprenons l'exemple du chapitre précédent pour lequel nous rappelons
le contexte.

Le papillon Apollon de l'espèce *Parnassius apollo* est une espèce
emblématique des milieux montagnards, inscrite sur la liste rouge des
espèces menacées en France avec le statut **vulnérable**. Il affectionne
les pelouses rocailleuses, éboulis et prairies sèches d'altitude, où
pousse sa plante-hôte, l'orpin *Sedum sp.*, dont se nourrit
exclusivement sa chenille. L'Apollon est particulièrement sensible aux
conditions microclimatiques locales (ensolleillement, humidité du sol,
*etc*.) ainsi qu'aux pratiques de gestion du milieu notamment le
pastoralisme, qui influence l'ouverture des pelouses et donc la
disponibilité en plante-hôte.

Dans le cadre d'un suivi de population mené dans le *Parc national de la
Vanoise*, 100 sites d'observations ont été échantillonnés le long de
transects, répartis sur quatre secteurs du massif. Pour chaque site,
plusieurs variables environnementales ont été mesurées, ainsi que
l'abondance (logarithmique) du papillon.

Le jeu de données `apollo` (au format `.Rdata`) possède 100 lignes et 6
colonnes, dont :

- *humidity_index* : indice d'humidité du sol local du site. Des valeurs
  faibles correspondent à des milieux secs, favorables à l'espèce ; des
  valeurs élevées à des milieux humides, généralement moins favorables ;
- *altitude_index* : indice d'altitude du site d'observation ;
- *orientation_index* : indice d'expositation du site. Les valeurs
  élevées correspondent à des versants bien exposés et ensolleilés ;
- *logabundance* : logarithme de l'abondance du papillon Apollon
  dénombrée par transect sur chaque type ;
- *sector* : secteur géographique du site d'observation au sein du Parc
  national de la Vanoise ;
- *grazing* : mode de gestion du site : *grazed* pour un site pâturé,
  alpage exploité ; ou *ungrazed* pour un site non-paturé, en évolution
  naturelle.

Ce jeu de données permet d'étudier comment les conditions
environnementales et les pratiques de gestion influencent l'abondance du
papillon Apollon dans le Parc national de la Vanoise, dans une
perspective de conservation d'une espèce menacée.

## Importation & Exploration du jeu de données {.unnumbered}

```{r loading_data}
# a modifier selon l'emplacement du repertoire de travail
load('Data/apollo.Rdata')

summary(apollo)
```

## Problématiques {.unnumbered}

Dans le chapitre précédent, les variables explicatives étaient
quantitatives continues. Dans ce chapitre, nous souhaitons intégrer au
modèle linéaires des variables explicatives **qualitatives**.

Nous allons d'abord étudier le cas d'une variable explicative
qualitative seule : il s'agit de l'**analyse de variance à un facteur**.
Nous verrons ensuite le cas de **deux facteurs**. Enfin, nous
terminerons par le cas d'un facteur associé à une variable quantitative.
Dans ce dernier cas "mixte", on parle d'**analyse de la covariance** ou
ANCOVA (*ANalysis of COVAriance*).


# Analyse de variance à un facteur

## Premières visualisations

Nous souhaitons savoir si l'abondance du papillon Apollon est influencé
par le secteur. La variable `sector` possède 4 modalités : Champagny en
Vanoise, Haute Maurienne, Haute Tarentaise et Pralognan en Vanoise.

Avant de réaliser un quelconque test statistique, adonnons nous à une
représentation graphique permettant de comparer l'abondance du papillon
Apollon en fonction du secteur d'observation. Deux représentations
graphiques pertinentes sont la boîte à moustache (*boxplot*) et la
représentation en violon (*violin plot*).

```{r boxplot}
ggplot(apollo) +
  aes(
    x = sector,
    y = logabondance,
    fill = sector
  ) +
  geom_boxplot(alpha = 0.25) +
  geom_jitter(
    aes(color = sector)
  ) +
  labs(
    x = "Secteur",
    y = "Logarithme de l'abondance"
  ) +
  theme(
    axis.title = element_text(size = 10,
                              color = "grey40"),
    axis.text = element_text(size = 8),
    legend.position = "none"
  )
```

Il semble que la variable `sector` influence l'abondance du papillon.

```{r violin_plot}
ggplot(apollo) +
  aes(
    x = sector,
    y = logabondance,
    fill = sector
  ) +
  geom_violin(alpha = 0.25) +
  geom_jitter(
    aes(color = sector)
  ) +
  stat_summary(
    fun = mean,
    geom = "point",
    shape = 18,
    size = 3,
    color = "black"
  ) +
  labs(
    x = "Secteur",
    y = "Logarithme de l'abondance"
  ) +
  theme(
    axis.title = element_text(size = 10,
                              color = "grey40"),
    axis.text = element_text(size = 8),
    legend.position = "none"
  )
```

Bien qu'un `violin plot` donne une idée de la répartition des données,
dans notre cas, il donne moins d'indication sur l'influence de la
variable `sector` (ce qui ne signifie pas qu'elle n'en a pas).

Pour préciser s'il existe (d'un point de vue statistique) une influence
du secteur sur l'abondance du papillon Apollon, nous allons réaliser une
analyse de variance à un facteur, qui est la variable `sector`.

## Modélisation du problème & Modèle régulier

Nous supposons que la variable explicative $X$ est qualitative et
qu'elle possède $I$ modalités. Chaque modalité $i$ est prise par $n_i$
observations (de telle sorte que $\sum_{i=1}^I n_i = n$). Par exemple,
si nous prenons l'ordre alphabétique (`Champagny`, `HauteMaurienne`
`HauteTarentaise` et `Pralognan`), nous avons :
$$ n_1 = 22, \quad n_2 = 28, \quad n_3 =24 \quad \text{et} \quad n_4 = 26. $$
Enfin pour tout $i\in\{1,\dots,I\}$ et tout $j\in\{1,\dots, n_i\}$,
$y_{i,j}$ représente la valeur de la variable à expliquer pour le
$j$-ème individu ayant pris la $i$-ème modalité.

On suppose que les $y_{i,j}$ sont la réalisation de variables aléatoires
*i.i.d.* $\mathbf{Y}_{i,j}$. Nous cherchons à savoir si le facteur $X$
fait varier la variable $\mathbf{Y}$. Le modèle considéré ici est le
suivant :
$$ \mathbf{Y}_{i,j} \:\: = \:\: \mu_i \: + \: \varepsilon_{i} \, , \qquad \forall i\in\{1,\dots,I\} \, , \: \forall j\in\{1,\dots, n_i\} \, , $$
où

- les variables aléatoires $\varepsilon_i$, appelées *erreurs*, sont des
  variables aléatoires *i.i.d.* de loi $\mathcal{N}(0, \, \sigma^2)$ de
  variance $\sigma^2$ inconnue ; et
- les paramètres $\mu_i$ sont inconnues et fixes (déterministes).

Comme au chapitre précédent, il existe une écriture matricielle de ce
modèle. Posons
$$ X^r \:\: = \:\: \begin{pmatrix} 1 & & & & \\ \vdots & & & & \\ 1 & & & & \\& 1 & & & \\ & \vdots & & & \\ & 1 & & & \\ & & \ddots & & \\ & & & \ddots & \\ & & & & 1 \\ & & & & \vdots \\ & & & & 1 \end{pmatrix} \, , \qquad \mu \:\: = \:\: \begin{pmatrix}\mu_1 \\ \mu_2 \\ \vdots \\ 
\mu_{I} \end{pmatrix} \qquad \text{et} \qquad \varepsilon \:\: = \:\: \begin{pmatrix} \varepsilon_1 \\ \varepsilon_2 \\ \vdots \\ \varepsilon_n \end{pmatrix} \, . $$
Alors, le modèle se réécrit matriciellement sous la forme :
$$ \mathbf{Y} \:\: = \:\: X^r \, \mu \: + \: \varepsilon \, , \quad \text{où } \varepsilon\sim\mathcal{N}(0, \, \sigma^2 I_n) \, . $$

Le modèle est dit **régulier** car la matrice de *design* $X^r$ est de
rang plein !

Dans ce modèle, chaque paramètre $\mu_i$ est estimé naturellement par la
moyenne empirique des observations dans la modalité $i$ :
$$ \hat{\mu}_i \:\: = \:\: \frac{1}{n_i} \sum_{j=1}^{n_i} y_{i,j} \:\: = \:\: \overline{y}_{i,\cdot} \, . $$
Les **valeurs ajustées** $\hat{y}_{i,j}$ sont alors données par les
estimations précédentes :
$$ \hat{y}_{i,j} \:\: = \:\: \hat{\mu}_i \, . $$ De plus, la variance
inconnue $\sigma^2$ est elle aussi naturellement estimée (sans biais)
par :
$$ \hat{\sigma}^2 \:\: = \:\: \frac{1}{n-I} \sum_{i,j} \big( y_{i,j} \: - \: \hat{\mu}_i \big)^2 \, . $$

Comme pour les modèles de régression linéaire simple et multiple, ce
modèle s'ajuste à l'aide de la fonction `lm()`

```{r anova_lm}
model <- lm(formula = logabondance ~ -1 + sector,
            data = apollo)

summary(model)
```

La sortie est peu ou prou similaire à la sortie d'une régression
linéaire multiple. Nous retrouvons :

- un tableau `Residuals:` donnant un court résumé descriptif des résidus
  ;
- un tableau `Coefficient:` donnant une estimation des paramètres
  $\mu_i$ (colonne `Estimate`), l'écart-type associé à l'estimation
  (colonne `Std. Error`), la valeur de la statistique de test de
  pertinence de la modalité (colonne `t value`) et la $p$-valeur du test
  (colonne `Pr(>|t|)`) ;
- une estimation de l'écart-type inconnu $\sigma^2$ (ligne
  `Residuals standard error`) ;
- les coefficients de détermination (ligne `Multiple R-squared:...`) ;
  et
- le résumé du test de Fisher global du modèle (dernière ligne
  `F-statistic:...`).

Le test global de Fisher n'a que peu d'intérêt ici. En effet, il teste :
$$ (\mathcal{H}_0): \mu_1 =\mu_2=\mu_3=\mu_4=0 \qquad \text{contre} \qquad (\mathcal{H}_1): \text{"l'un des }\mu_i\text{ n'est pas nul}" \, . $$
Une question plus pertinente est alors : *la localité du site
d'observation* *influence-t-elle l'abondance du papillon Apollon ?*

Cette question se traduit par le test suivant :
$$ (\mathcal{H}_0): \mu_1 =\mu_2=\mu_3=\mu_4 \qquad \text{contre} \qquad (\mathcal{H}_1): \text{"les }\mu_i\text{ ne sont pas tous égaux}" \, . $$
Pour répondre à cette question, nous introduisons un effet moyen $\mu$,
c'est-à-dire dans notre contexte, une ordonnée à l'origine.

## Modèle singulier

Introduisons un effet moyen $\mu$ dans le modèle précédent. Supposons
que les variables $y_{i,j}$ sont la réalisation de variables aléatoires
$\mathbf{Y}_{i,j}$, avec :
$$ \mathbf{Y}_{i,j} \:\: = \:\: \mu \: + \: \alpha_i \: + \: \varepsilon_{i,j} \, , \qquad \forall i\in\{1,\dots, I\} \, , \, \forall j\in\{1,\dots,n_i\} \, . $$
Pour chaque modalité $i$, $\alpha_i$ est l'effet de la $i$-ème modalité
sur la variable à expliquer $y$ par rapport à l'effet moyen, ou
autrement écrit :
$$ \mu_i \:\: = \:\: \mu \: + \: \alpha_i \quad \text{qui se lit aussi } \alpha_i \:\: = \:\: \mu_i \: - \: \mu \, . $$
Le paramètre $\mu$ est vu comme un niveau de référence et $\alpha_i$
s'entend alors comme une différence par rapport à ce niveau de
référence.

Il y a donc $I+1$ paramètres à estimer $\mu$ et les paramètres
$\alpha_i$. La matrice de design $X^s$ est alors
$$ X^s \:\: = \:\: \begin{pmatrix} 1 & 1 & & & \\ \vdots & & & & \\ 1 & 1 & & & \\ 1 & & 1 & & \\ \vdots & & \vdots & & \\ 1 & & 1 & & \\ \vdots & & & \ddots & \\1 & & & & 1 \\ \vdots & & & & \vdots \\ 1 & & & & 1 \\ \end{pmatrix} \, . $$
Contrairement au modèle précédent, cette nouvelle matrice de design
$X^s$ n'est plus de rang plein ; ce qui pose des problèmes
d'identifiabilité pour l'estimation des paramètres. En effet, nous
disposons de $I$ équations $\mu_i = \mu + \alpha_i$, pour estimer $I+1$
paramètres ... Ce modèle est dit **singulier**. Pour palier à ce
problème, nous devons introduire une nouvelle contrainte (linéairement
indépendante des dernières).

### Rendre le modèle identifiable en le contraignant

Différentes contraintes naturelles peuvent être introduites :

- Contrainte $\mu = 0$ : correspondant au modèle régulier.
- Contrainte $\alpha_1 = 0$ : impliquant $\mu= \mu_1$. L'effet moyenne
  est la première modalité. Les autres contraintes
  $\alpha_1 = \mu_i - \mu_1$ mesurent alors les différences des autres
  modalités avec cette modalité de référence. (Les contraintes
  $\alpha_j=0$ sont similaires.)
- Contrainte $\displaystyle{\sum_{i=1}^I} \alpha_i = 0$ : impliquant que
  l'effet moyen est la moyenne des effets de chaque modalité. En effet,
  puisque pour tout $i\in\{1,\dots,I\}$, $\mu+\alpha_i = \mu_i$, nous
  avons :
  $$ \sum_{i=1}^I \mu \: + \: \sum_{i=1}^I \alpha_i \:\: = \:\: \sum_{i=1}^I\mu_i \, . $$
  Ainsi, sous la contrainte $\displaystyle{\sum_{i=1}^I} \alpha_i = 0$,
  nous en déduisons que :
  $$ \mu \:\: = \:\: \frac{1}{I} \sum_{i=1}^I \mu_i \, . $$
- Contrainte linéaire quelconque : en utilisant l'option `contrasts` ou
  `C(...)`.

Par défaut, c'est la contrainte $\alpha_1=0$ qui est utilisé pour la
fonction `lm()`.

### Estimation des paramètres du modèle singulier

Plaçons-nous sous la contrainte $\alpha_1=0$. Par identification dans
$\mu_1 = \mu + \alpha_1$, nous avons $\mu_1 = \mu$. Une estimation de
$\mu$ est alors :
$$ \hat{\mu} \:\: = \:\: \hat{\mu}_1 \:\: = \:\: \frac{1}{n_1}\sum_{j=1}^{n_1}y_{1,j} \:\: = \:\: \overline{y}_{1,\cdot} \, . $$
Puis, de la contrainte $\mu_2=\mu+\alpha_2$ ré-écrite sous la forme
$\alpha_2 = \mu_2 - \mu$, nous tirons, de l'estimation précédente de
$\hat{\mu}$, une estimation de $\alpha_2$ :
$$ \hat{\alpha}_2 \:\: = \:\: \hat{\mu}_2 \: - \: \hat{\mu} \:\: = \:\: \frac{1}{n_2}\sum_{j=1}^{n_2} y_{2,j} \: - \: \frac{1}{n_1}\sum_{j=1}^{n_1} y_{1,j} \:\: = \:\: \overline{y}_{2,\cdot} \: - \: \overline{y}_{1,\cdot} \, . $$
De la même manière, pour $i\in\{2,\dots,I\}$ nous obtenons une
estimation du paramètre $\alpha_i$, de la contrainte
$\mu_i = \alpha_i + \mu$ réécrite sous la forme $\alpha_i = \mu_i - \mu$
:
$$ \hat{\alpha}_i \:\: = \:\: \hat{\mu}_i \: - \: \hat{\mu} \:\: = \:\: \frac{1}{n_i}\sum_{j=1}^{n_i} y_{i,j} \: - \: \frac{1}{n_1}\sum_{j=1}^{n_1} y_{1,j} \:\: = \:\: \overline{y}_{i,\cdot} \: - \: \overline{y}_{1,\cdot} \, . $$

Attention toutefois, quelque soit l'écriture du modèle nous obtenons les
mêmes résultats en terme de prédiction et tests statistiques. La
différence dans l'écriture du modèle réside dans l'interprétation des
coefficients et donc dans l'interprétation des résultats des tests
statistiques. Par exemple, pour la contrainte $\alpha_1=0$ :

- le coefficient de l'`intercept` correspond à l'effet de la première
  modalité ;
- les autres coefficients correspondent aux différences d'effet avec
  cette première modalité ;
- le test de Fisher associé à ce modèle teste les hypothèses :
  $$ (\mathcal{H}_0):\alpha_2 = \alpha_3 = \dots = \alpha_I = 0 \qquad \text{contre} \qquad (\mathcal{H}_1):\exists i\in\{1,\dots,I\} : \alpha_i \ne0 \, . $$
  Ce qui correspond donc bien à un test sur l'égalité des effets de
  chaque modalité.

### Analyses numériques

Vérifions, en réalisant un test global de Fisher, si le secteur
influence l'abondance du papillon Apollon (et confirme ce que nous avons
pu entrevoir lors de la comparaison des boites à moustaches.)

```{r lm_constraint_alpha1_zero}
model <- lm(formula = logabondance ~ sector, 
            data = apollo)

summary(model)
```

La $p$-valeur du test de Fisher est très basse (3.075e-11), on rejette
$(\mathcal{H}_0)$ : nous pouvons conclure, avec un risque d'erreur de
1ère espèce de 5% (par exemple), que le secteur influence l'abondance du
papillon Apollon.

Remarquons que nous obtenons les mêmes résultats entre les deux
contraintes $\mu=0$ et $\alpha_1=0$. Nous pouvons retrouver les résultats
de la première sortie (sous la contrainte $\mu=0$) :

|                       |Estimate|
| :---                  | :---   |
| sectorHauteMaurienne  | 5.7407 |
| sectorHauteTarentaise | 5.1625 |
| sectorPralognan       | 2.2450 |
| sectorChampagny       | 4.8132 |

à partir des résultats de la seconde (sous la contrainte $\alpha_1=0$) :

|                       |Estimate |
| :---                  | :---   |
| (Intercept)           | 5.7407  |
| sectorHauteTarentaise | -0.5779 |
| sectorPralognan       | -3.4954 |
| sectorChampagny       | -0.9271 |


Il est possible de changer la contrainte (nous rapelons que cela
implique un changement d'interprétation). Pour prendre la seconde
modalité comme référence, nous pouvons le faire à l'aide de la commande
suivante :

```{r lm_reference_modalite_2}
summary(
  lm(formula = logabondance ~ C(sector, base = 2), 
     data = apollo)
)
```

Si nous voulons utiliser la contrainte
$\displaystyle{\sum_{i=1}^I \alpha_i =0}$, il suffit de préciser
l'option `base = sum` de la fonction `C` :

```{r lm_reference_sum}
summary(
  lm(formula = logabondance ~ C(sector, sum), 
     data = apollo)
)
```

Sur ces trois sorties, remarquons que la description des résidus
(tableau `Residuals`) et les trois dernières lignes concernant
l'estimation de l'écart-type $\sigma$, les coefficients de détermination
et le test de Fisher global sont exactement les mêmes.


## Validation du modèle & Comparaison de traitements

### Analyse des résidus

La validation du modèle repose sur l'analyse des **résidus**, estimateurs des 
erreurs $\varepsilon_{i,j}$. Rappelons que les erreurs doivent satisfaire
les conditions suivantes :

- [P1] : espérance nulle $\mathbb{E}[\varepsilon_i] = 0$ ;
- [P2] : variance constante $\mathbb{V}(\varepsilon_i) = \sigma^2$ ;
- [P3] : indépendants ; et dans le cadre du modèle linéaire **gaussien**
- [P4] : $\varepsilon_i \sim \mathcal{N}(0,\sigma^2)$. 

Comme dans le cadre de la régression linéaire multiple, Puisque nous n'avons évidemment pas accès aux erreurs $\varepsilon_{i,j}$, ces propriétés doivent 
être vérifiées sur le modèle ajusté, c'est-à-dire sur les résidus estimés 
$\hat{e}_{i,j} = \hat{y}_{i,j} - y_{i,j} $. Elles peuvent l'être l'aide des 
graphiques suivants :

```{r residus_plot}
par(mfrow = c(2,2))
plot(model)
```
Il semble n'y avoir aucune obstruction quant aux postulats [P1]-[P4] de
validation du modèle.

La description de ces différents graphiques a été réalisée en détail dans le
chapitre précédent. Remarquons simplement qu'il n'y a que quatre valeurs pour
les valeurs ajustées $\hat{y}_{i,j}$. Ce n'est pas une erreur puisque nous
avons prédit la valeur $y_{i,j}$ par $\hat{\mu} + \hat{\alpha}_i$, ce qui donne
bien $I$ valeurs possibles. 

### Tests de comparaison multiple

La conclusion du test global de Fisher effectué précédemment est (qu'avec un
risque d'erreur de 1ère espèce de 5%) que le secteur influence l'abondance
du papillon Apollon : au moins deux secteurs ont des abondances statistiquement
différentes. 
Cependant, le test global de Fisher ne nous permet de conclure quels secteurs
sont statistiquement différents. Peut-être y a-t-il des groupes de secteurs
homogènes ? Ou peut-être sont-ils tous différents (deux à deux) ?

Pour répondre à ces questions, nous pouvons mettre en place une procédure de
test de comparaison multiple. Nous renvoyons au cours de 1ère année
*Introduction à l'Inférence Statistique* pour plus de précision sur les tests
multiples, la catastrophe des $p$-valeurs et de la multiplicité des tests,
des procédures de corrections, ainsi que les tests de comparaison possible
dans ce cadre de travail.

Nous ne donnons ici que la commande permettant d'effectuer des tests de Student
de comparaison des modalités 2 à 2, avec une correction de type Bonferroni.

```{r multiple_test}
pairwise.t.test(apollo$logabondance, apollo$sector,
                p.adjust.method = "bonferroni")
```
Nous pouvons conclure au risque d'erreur de 1ère espèce de 5% que l'abondance 
à Pralognan est statistiquement différente de l'abondance en Haute Maurienne, ou
Haute Tarentaise, ou à Champagny. Nous ne pouvons en revanche pas conclure (pour
ce même risque d'erreur de 1ère espèce) que l'abondance en Haute Maurienne, 
Haute Tarentaise et à Champagny sont différentes.


## Remarque sur la décomposition de variance

Pour conclure cette partie sur l'analyse de variance à un facteur. Rappelons
le théorème de décomposition de variance vue en 1ère année. En utilisant la
décomposition :
$$ y_{i,j} \: - \: \overline{y} \:\: = \:\: y_{i,j} \: - \: \overline{y}_{i,\cdot} \: + \: \overline{y}_{i,\cdot} \: - \: \overline{y} \, , $$
nous pouvons montrer que :
$$ \underbrace{\sum_{i,j} \big(y_{i,j} \: - \: \overline{y}\big)^2}_{\text{Variation totale}} \:\:\:\: = \:\:\:\: \underbrace{\sum_{i=1}^I n_i \, \big(\overline{y}_{i,\cdot} \: - \: \overline{y} \big)^2}_{\text{Variation inter-groupes}} \:\: + \:\: \underbrace{\sum_{i,j} \big(y_{i,j} \: - \: \overline{y}_{i,\cdot}\big)^2}_{\text{Variation intra-groupes}} $$
Il s'agit exactement de la formule de décomposition de variance vue au chapitre précédent :
$$ \mathrm{SCT} \:\: = \:\: \mathrm{SCM} \: + \: \mathrm{SCR} \, . $$



# Analyse de variance à deux facteurs

Comme dans le cadre de la régression linéaire simple, l'abondance du papillon
Apollon peut être influencé par différents facteurs (pas seulement le secteur). 
Nous allons dans cette partie intégrer à notre étude un second facteur : ici il
s'agit du mode de gestion du site d'observation. Ce facteur possède deux
modalités : pâturage (`grazed`) et non-paturage (`ungrazed`).

Nous pouvons généraliser les résultats de cette partie à un nombre quelconque
de facteurs. Afin de privillégier la clareté et d'alléger les notations, nous
nous restreignons au cas de deux facteurs.


## Modèle régulier & Modèle singulier

Supposons que le premier facteur ait $I$ modalités et le second $J$ modalités.
Notons $y_{i,j,k}$ la $k$-ème observation dans les modalités $i$ pour le 
premier facteur et $j$ pour le second facteur. 
Notons $n_{i,j}$ le nombre d'observations ayant les modalités $i$ et $j$ (pour
le premier et second facteur respectivement). 

Dans la suite $i$ (resp. $j$) sera exclusivement utilisé pour une modalité du
premier (resp. second) facteur.

### Modèle régulier

Commençons par introduire le modèle régulier.
Nous supposons que les valeurs $y_{i,j,k}$ sont la réalisation de variables
aléatoires $\mathbf{Y}_{i,j,k}$ suivant le modèle :
$$ \mathbf{Y}_{i,j,k} \:\: = \:\: \mu_{i,j} \: + \: \varepsilon_{i,j,k} \, , \qquad \forall i \in\{1,\dots, I\} , \, \forall j \in\{1,\dots,J\} \, , \forall k\in\{1,\dots,n_{i,j}\} \, , $$
où 

- les erreurs $\varepsilon_{i,j,k} \: \overset{\text{i.i.d.}}{\sim} \: \mathcal{N}(0, \, \sigma^2)$ ; et
- les paramètres $\mu_{i,j}$ sont inconnus et fixes (déterministes).

Posons
$$ \overline{y}_{i,j,\cdot} \:\: = \:\: \frac{1}{n_{i,j}} \sum_{k=1}^{n_{i,j}} y_{i,j,k} $$
la moyenne des $n_{i,j}$ observations ayant les modalités $i$ et $j$. 

Alors une estimation (sans biais et) naturelle du paramètre $\mu_{i,j}$ est 
$\hat{\mu}_{i,j} = \overline{y}_{i,j,\cdot}$.

Par conséquent, une estimation de la variance inconnue $\sigma^2$ est donnée
par :
$$ \hat{\sigma}^2 \:\: = \:\: \frac{1}{n-IJ} \sum_{i,j,k} \big( y_{i,j,k} \: - \: \hat{\mu}_{i,j} \big)^2 \, . $$

### Modèle singulier

Comme dans le cas de l'analyse de variance à un facteur, afin de mieux analyser
l'influence des facteurs, nous introduisons de nouveaux termes. Considérons
donc la décomposition suivante de la moyenne $\mu_{i,j}$ inconnue :
$$ \mu_{i,j} \:\: = \:\: \mu \: + \: \alpha_i \: + \: \beta_j \: + \: \gamma_{i,j} \, . $$
Les paramètres sont interprétés de la manière suivante :

- $\mu$ : effet moyen (dépendant comme précédemment des contraintes imposés) ;
- $\alpha_i$ : effet principal de la modalité $i$ du premier facteur ;
- $\beta_j$ : effet principale de la modalité $j$ du second facteur ; et 
- $\gamma_{i,j}$ : effet d'interaction entre les modalités $i$ et $j$ du
premier et second facteur resp.


Avec cette réécriture (qui n'est pas unique), nous avons décomposé les 
$I\times J$ paramètres $\mu_{i,j}$ en $1 + I + J + I\times J$ nouveaux 
paramètres, soit $1+I+J$ paramètres de plus à estimer. Il faut donc imposer 
$1+I+J$ contrainteslinéairement indépendantes, dont voici quelques exemples 
classiques :

- contrainte de type *analyse par cellule*, qui correspond au modèle régulier :
$$ \mu = 0\, , \qquad \forall i\in\{1,\dots,I\}, \, \alpha_i = 0 \quad \text{et} \quad \forall j\in\{1,\dots,J\}, \, \beta_j = 0 \, . $$
- contrainte de type *cellyle de référence*, qui est la contrainte par défaut
de la fonction `lm` :
$$ \alpha_1 = 0 \, , \qquad \beta_1 = 0 \, , \qquad \forall j\in\{1,\dots,J\},\, \gamma_{1,j} = 0 \, \quad \text{et} \quad \forall i\in\{1,\dots,I\},\, \gamma_{i,1} = 0 \, . $$
- contrainte de type *somme* :
$$ \sum_{i=1}^I\alpha_i = 0 \, , \qquad \sum_{j=1}^J\beta_j = 0 \, , \qquad \forall j\in\{1,\dots,J\},\, \sum_{i=1}^I \gamma_{i,j} = 0 \, \quad \text{et} \quad \forall i\in\{1,\dots,I\},\, \sum_{j=1}^J\gamma_{i,j} = 0 \, . $$

### Analyse numérique

L'analyse numérique s'effectue encore une fois avec la fonction `lm` :

```{r anova2_model1}
model1 <- lm(formula = logabondance ~ sector * grazing, 
             data = apollo)

summary(model1)
```

Il existe d'autres écritures équivalentes de l'option `formula`.
```{r anova2_model1_equivalent}
summary(
  lm(formula = logabondance ~ sector + grazing + sector:grazing, 
     data = apollo)
)
```


## Validation du modèle & Tests due modèles

### Validation du modèle 

La validation du modèle reposant sur les mêmes postulats que dans la section
précédente et le chapitre précédent, nous renvoyons à ce dernier pour une
description détailler de la méthodologie concernant la validation du modèle.

```{r anova2_residus}
par(mfrow = c(2,2))
plot(model1)
```
Il semble n'y avoir aucune obstruction quant aux postulats [P1]-[P4] de
validation du modèle.


## Test de pertinence du modèle

Le modèle de régression est certes validé, mais cela n'implique qu'il soit
"pertinent", ou autrement écrit cela n'implique pas que les facteurs (l'un,
l'autre ou les deux) secteur et mode de gestion influencent l'abondance du
papillon.

Le test global de Fisher teste les hypothèses suivantes :
$$ (\mathcal{H}_0): \mathbf{Y}_{i,j,k} \: = \: \mu \: + \: \varepsilon_{i,j,k} \quad \text{contre} \quad (\mathcal{H}_1):\mathbf{Y}_{i,j,k} \: = \: \mu \: + \: \alpha_i \: + \: \beta_j \: + \: \gamma_{i,j} \: + \: \varepsilon_{i,j,k} \, . $$
Le résultat de ce test est donné à la dernière ligne de la sortie de la fonction
`summary`.

```{r anova2_model1_fisher}
summary(model1)
```
La $p$-valeur du test global de Fisher est 1.364e-09, donc au risque d'erreur
de 1ère espèce de 5% nous rejetons $(\mathcal{H}_0)$ : au moins l'un des
facteurs a une influence sur l'abondance du papillon Apollon (c'est-à-dire
qu'au moins un des $\alpha_i$ et/ou $\beta_j$ et/ou $\gamma_{i,j}$ est non nul).

Nous pourrons également noter que le coefficient de détermination n'est pas 
très élevé.

### Tests de comparaison de modèles

Maintenant que nous savons que le modèle est pertinent, nous aimerions être
plus fin.e dans l'analyse : est-ce seulement l'un des facteurs qui influence
la variable d'intérêt, ou les deux ? y a-t-il une interaction entre les
facteurs ou influencent-ils la variable de manière indépendante ?

Pour répondre à ces questions nous pouvons réaliser des tests de comparaison
de modèles. Ces derniers sont :
$$ \begin{eqnarray}
\mathcal{M}_\mu & : & \mathbf{Y}_{i,j,k} \:\:\: = \: \mu \: + \: \varepsilon_{i,j,k} \\
\mathcal{M}_{\mu,\alpha} & : & \mathbf{Y}_{i,j,k} \:\:\: = \: \mu \: + \: \alpha_i \: + \: \varepsilon_{i,j,k} \\
\mathcal{M}_{\mu,\beta} & : & \mathbf{Y}_{i,j,k} \:\:\: = \: \mu \: + \: \beta_j \: + \: \varepsilon_{i,j,k} \\
\mathcal{M}_{\mu,\alpha,\beta} & : & \mathbf{Y}_{i,j,k} \:\:\: = \: \mu \: + \: \alpha_i \: + \: \beta_j \: + \: \varepsilon_{i,j,k} \\
\mathcal{M}_{\mu,\alpha,\beta,\gamma} & : & \mathbf{Y}_{i,j,k} \:\:\: = \: \mu \: + \: \alpha_i \: + \: \beta_j \: + \: \gamma_{i,j} \: + \: \varepsilon_{i,j,k}
\end{eqnarray} $$

Le modèle :

- $\mathcal{M}_{\mu,\alpha,\beta,\gamma}$ est le **modèle complet**. Il prend
en compte tous les phénomènes, mais comporte beaucoup de paramètres ;
- $\mathcal{M}_{\mu,\alpha,\beta}$ est le **modèle additif**. Il suppose l'absence d'interacton entre les facteurs.

Avant de réaliser des tests sur l'influence des facteurs pris indépendamment,
il est important de tester l'interaction de ces derniers. Le test est le
suivant :
$$ (\mathcal{H}_0):\mathbf{Y}_{i,j,k}\:=\:\mu\:+\:\alpha_i\:+\:\beta_j\:+\:\varepsilon_{i,j,k} \quad \text{contre} \quad (\mathcal{H}_1):\mathbf{Y}_{i,j,k}\:=\:\mu\:+\:\alpha_i\:+\:\beta_j\:+\:\gamma_{i,j}\:+\:\varepsilon_{i,j,k} \, . $$
Il s'agit d'un test de modèles emboités (ou de sous-modèles) : nous réalisons
donc un test global de Fisher (de comparaison de modèles). Dans ce cadre, la
statistique de test est :
$$ F \:\: = \:\: \frac{\displaystyle{\frac{1}{\mathrm{rg}\Big(X^{(\mu,\alpha,\beta,\gamma)}\Big) \: - \: \mathrm{rg}\Big(X^{(\mu,\alpha,\beta)}\Big)} \Big( \mathrm{SCR}_{\mu,\alpha,\beta} \: - \: \mathrm{SCR}_{\mu,\alpha,\beta,\gamma} \Big)}}{\displaystyle{\frac{1}{n \: - \: \mathrm{rg}\Big(X^{(\mu,\alpha,\beta,\gamma)}\Big)} \, \mathrm{SCR}_{\mu,\alpha,\beta,\gamma}}} $$
qui, sous $(\mathcal{H}_0)$, suit la loi de Fisher à $\big( (I-1)(J-1),\, n-IJ \big)$
degrés de liberté. Nous rejetons donc $(\mathcal{H}_0)$ au risque de 1ère
espèce $\alpha$, si $F > q_{1-\alpha}^{\mathcal{F}\big((I-1)(J-1),\,n-IJ\big)}$.

Sous `R`, le test de comparaison de Fisher de deux modèles peut s'effectuer à
l'aide de la fonction `anova`.

```{r fisher_interaction}
model2 <- lm(formula = logabondance ~ sector + grazing,
             data = apollo)

anova(model1, model2)
```
La $p$-valeur du test de Fisher est élevée : au risque d’erreur de 1ère espèce
de 5%, on ne peut pas conclure qu’il y a une interaction.
Nous considérons donc dans la suite qu’il n’y a pas d’interaction, et nous
sommes ramenés au modèle :
$$ \mathbf{Y}_{i,j,k} \:\: = \:\: \mu \: + \: \alpha_i \: + \: \beta_j \: + \: \varepsilon_{i,j,k} \, . $$


## Test des facteurs

Commençons par deux remarques méthodologiques.

- Si nous avons pu enlever l'interaction, alors nous définissons le modèle
sans interaction et nous testons l'effet de chaque facteur restant de manière
indépendante.
- Si le test des interactions rejette l'hypothèse nulle, alors il n'y a pas
de sens à tester les facteurs séparément ! (Il ne peut y avoir d'interaction
entre les facteurs sans les facteurs.)


Dans l'exemple conducteur de ce chapitre, nous avons montré dans la partie
précédente l'absence d'interaction entre les facteurs `sector` et `grazing`.
Nous souhaitons maintenant savoir si la variable `grazing` est pertinent dans
le model `model2`.

Nous souhaitons donc comparer les deux modèles :
$$ \mathcal{M}_{\mu,\alpha,\beta}: \mathbf{Y}_{i,j,k} \: = \: \mu \: + \: \alpha_i \: + \: \beta_j \: + \: \varepsilon_{i,j,k} \quad \text{et} \quad \mathcal{M}_{\mu,\alpha}: \mathbf{Y}_{i,j,k} \: = \: \mu \: + \: \alpha_i \: + \: \varepsilon_{i,j,k} \, . $$
Il s'agit une nouvelle fois d'un test de modèles emboités. Nous réalisons donc
un test de Fisher de comparaison de modèles.

```{r }
model3 <- lm(formula = logabondance ~ sector,
             data = apollo)

anova(model3, model2)
```
La $p$-valeur du test de Fisher est élevée : au risque d’erreur de 1ère espèce
de 5%, on ne peut pas conclure que la variable `grazing` a une influence sur
l'abondance du papillon Apollo.
Nous considérons donc dans la suite le modèle `model3` sans le facteur 
`grazing`, et nous sommes ramenés au modèle :
$$ \mathcal{M}_{\mu,\alpha}:\:\mathbf{Y}_{i,j,k} \:\: = \:\: \mu \: + \: \alpha_i \: + \: \varepsilon_{i,j,k} \, . $$

Nous pouvons à présent tester l'influence de la variable `sector` sur
l'abondance du papillon Apollon dans le modèle `model3`, ce qui correspond ici
à une analyse de variance à un facteur que nous avons effectuer dans la
section précédente.

Si nous avions précédemment conclut que le facteur `grazing` influençait la
variable d'intérêt, nous aurions comparé les modèles :
$$ \mathcal{M}_{\mu,\alpha,\beta}: \mathbf{Y}_{i,j,k} \: = \: \mu \: + \: \alpha_i \: + \: \beta_j \: + \: \varepsilon_{i,j,k} \quad \text{et} \quad \mathcal{M}_{\mu,\beta}: \mathbf{Y}_{i,j,k} \: = \: \mu \: + \: \beta_j \: + \: \varepsilon_{i,j,k} \, . $$

```{r }
model4 <- lm(formula = logabondance ~ grazing,
             data = apollo)

anova(model4, model3)
```
La $p$-valeur étant très faible, nous aurions conclus au risque d'erreur de 
1ère espèce de 5%, que le facteur `sector` influence la variable d'intérêt, 
c'est-à-dire que nous aurions conservé le modèle 
$\mathcal{M}_{\mu,\alpha,\beta}$.


## Analyse de variance à trois facteurs

Pour réaliser une analyse de variance à trois facteurs (ou plus), nous
procéderons de la même façon. La tâche s'avère plus fastidieuse.

Le modèle ANOVA à trois facteurs s'écrit de la manière suivante :
$$ \mathbf{Y}_{i,j,k,l} \:\: = \:\: \mu \: + \: \underbrace{\alpha_i \: + \: \beta_j \: + \: \gamma_k}_{\text{Effets des facteurs}} \: + \: \underbrace{\delta_{i,j} \: + \: \zeta_{i,k} \: + \: \eta_{j,k}}_{\text{Effets des interactions 2 à 2}} \: + \: \underbrace{\theta_{i,j,k}}_{\text{Effet de l'interaction des 3 facteurs}} \: + \: \varepsilon_{i,j,k,l} \, . $$
Il y a donc beaucoup plus de paramètres à estimer. L'étude des interactions 
s'avère également plus complexe. Dans un soucis de simplification, parfois
justifiée par l'expérience, il est possible de supposer l'absence d'interaction.



# Analyse de la covariance

Les deux parties précédentes étudiaient l'étude de l'influence de variables
explicatives toutes exclusivement quantitatives (continues) ou toutes eexclusivement
qualitatives. 

Dans cette partie, nous présentons l'**analyse de la covariance** qui intègre les
deux types de variables.

Par exemple, supposons que nous étudions l'influence d'une variable 
explicative quantitative $x$ et d'un facteur sur une variable d'intérêt $y$. 
Supposons qu'il y ait $I$ modalités pour le facteur, et $n_i$ observations pour
la $i$-ème modalité. Alors pour chacune des modalités $i\in\{1,\dots,I\}$,
nous rassemblons les $n_i$ observations. Ce qui donne :

- $(y_{i,j})_{1\le j\le n_i}$ pour la variable d'intérêt $y$ ; ainsi que
- $(X-{i,j})_{1\le j\le n_i}$ pour la variable explicative quantitative $x$.

Nous avons alors, possiblement, une régression liénaire sur la variable
quantitative $x$ différente selon les niveaux du facteur ! Illustrons-le sur
une simulation.

```{r other_libraries}
library(dplyr)
library(patchwork)   # pour assembler les 6 panneaux (ou facet_wrap si un seul data.frame)
```

```{r}
set.seed(73)
n <- 100
x <- runif(n, 0, 10)
fact <- rep(c("A", "B"), each = n/2)

sigma <- 1.5  # bruit

simu <- data.frame(
  x = x, fact = fact,
  y = ifelse(fact == "A", 1 + 2*x, -1 + 3.5*x) + rnorm(n, 0, sigma)
)

ggplot(simu, 
       aes(x = x, 
           y = y, 
           color = fact)
       ) +
  geom_point(
    size = 1.2, 
    alpha = 0.7
  ) +
  geom_smooth(
    method = "lm", 
    formula = "y ~ x",
    se = TRUE, 
    linewidth = 0.75
  ) +
  geom_jitter(
    width = 0.1,
    alpha = 0.15
  ) +
  scale_color_manual(
    values = c("#F97", "#38F")
  ) +
  theme(
    axis.title = element_text(size = 10,
                              color = "grey40"),
    axis.text = element_text(size = 8),
    legend.position = "right"
  ) +
  labs(
    x = "x", 
    y = "y", 
    color = "Facteur"
  )
```

Intéressons-nous à l'influence du secteur et de l'altitude sur l'abondance 
du papillon Apollo. Commençons par une représentation graphique.

```{r}
ggplot(apollo, 
       aes(x = altitude_index, 
           y = logabondance, 
           color = sector)
       ) +
  geom_point(
    size = 1.2, 
    alpha = 0.7
  ) +
  geom_smooth(
    method = "lm", 
    formula = "y ~ x",
    se = FALSE, 
    linewidth = 0.75
  ) +
  geom_jitter(
    width = 0.1,
    alpha = 0.15
  ) +
  scale_color_manual(
    values = c("#F97", "#38F", "#BE1", "#DAF")
  ) +
  theme(
    axis.title = element_text(size = 10,
                              color = "grey40"),
    axis.text = element_text(size = 8),
    legend.position = "right"
  ) +
  labs(
    x = "Altitude", 
    y = "Logabondance", 
    color = "Secteur"
  )
```


## Modélisation

Pour ce nouveau modèle, nous supposons que la variable d'intérêt $y_{i,j}$ est
la réalisation d'une variable aléatoire $\mathbf{Y}_{i,j}$ avec :
$$ \mathbf{Y}_{i,j} \:\: = \:\: b_i \: + \: a_i \, x_{i,j} \: + \: {\boldsymbol\varepsilon}_{i,j} \, , \qquad i\in\{1,\dots,I\},\,j\in\{1,\dots,n_i\} \, , $$
où

- les erreurs ${\boldsymbol\varepsilon}_{i,j} \: \overset{\mathrm{i.i.d.}}{\sim} \: \mathcal{N}(0,\,\sigma^2)$ ; et
- les paramètres $a_i$, $b_i$ sont inconnus et fixes (déterministes).

Cette écriture correspond au modèle complet (le plus complexe) : il y a 
autant de droites de régression que de modalités du facteur.


## Modèle singulier

Le modèle singulier précédent 
$$ \mathbf{Y}_{i,j} \:\: = \:\: b_i \: + \: a_i \, x_{i,j} \: + \: {\boldsymbol\varepsilon}_{i,j} \, , \qquad i\in\{1,\dots,I\},\,j\in\{1,\dots,n_i\} \, , $$
peut se réécrire sous la forme suivante :
$$ \mathbf{Y}_{i,j} \:\: = \:\: (\mu \: + \: \beta_i) \: + \: (\alpha\:+\:\gamma_i) \, x_{i,j} \: + \: {\boldsymbol\varepsilon}_{i,j} \, , \qquad i\in\{1,\dots,I\},\,j\in\{1,\dots,n_i\} \, , $$
où $\gamma_{i,j}$ est l'interaction entre le facteur et la variable explicative.


Plusieurs cas de figures peuvent se présenter.

```{r}
set.seed(42)
n <- 100
x <- runif(n, 0, 10)
fact <- rep(c("A", "B"), each = n/2)

sigma <- 1.5  # bruit

# --- A. Avec interaction : pentes ET intercepts différents ---
dA <- data.frame(
  x = x, fact = fact,
  y = ifelse(fact == "A", 1 + 2*x, -1 + 3.5*x) + rnorm(n, 0, sigma)
)

# --- B. Additif : même pente, intercepts différents ---
dB <- data.frame(
  x = x, fact = fact,
  y = ifelse(fact == "A", 1 + 1.9*x, 10 + 1.9*x) + rnorm(n, 0, sigma)
)

# --- C. Même intercept : pentes différentes, même intercept ---
dC <- data.frame(
  x = x, fact = fact,
  y = ifelse(fact == "A", 0.5 + 2*x, 0.5 + 4*x) + rnorm(n, 0, sigma)
)

# --- D. Régression simple : le facteur n'a aucun effet ---
dD <- data.frame(
  x = x, fact = fact,
  y = 0.5 + 4*x + rnorm(n, 0, sigma)
)

# --- E. Anova : effet du facteur uniquement (pas de x) ---
dE <- data.frame(
  x = x, fact = fact,
  y = ifelse(fact == "A", 5, 10) + rnorm(n, 0, sigma)
)

# --- F. Modèle nul : ni x ni facteur n'ont d'effet ---
dF <- data.frame(
  x = x, fact = fact,
  y = 5 + rnorm(n, 0, sigma)
)

# On combine les 6 jeux de données avec une étiquette de panneau
combine <- function(d, label) { d$panel <- label; d }

dat <- bind_rows(
  combine(dA, "A. Avec interaction"),
  combine(dB, "B. Additif"),
  combine(dC, "C. Même intercept"),
  combine(dD, "D. Simple régression"),
  combine(dE, "E. Anova"),
  combine(dF, "F. Modèle nul")
)

dat$panel <- factor(dat$panel, 
                    levels = c("A. Avec interaction", 
                               "B. Additif", 
                               "C. Même intercept",
                               "D. Simple régression", 
                               "E. Anova", 
                               "F. Modèle nul"
                              )
                    )

# --- Graphique ---
ggplot(dat, 
       aes(x = x, 
           y = y, 
           color = fact)
       ) +
  geom_point(
    size = 1.2, 
    alpha = 0.7
  ) +
  geom_smooth(
    method = "lm", 
    formula = "y ~ x",
    se = TRUE, 
    linewidth = 0.75
  ) +
  facet_wrap(
    ~ panel, 
    nrow = 2
  ) +
  geom_jitter(
    width = 0.1,
    alpha = 0.15
  ) +
  scale_color_manual(
    values = c("#F97", "#38F")
  ) +
  theme(
    axis.title = element_text(size = 10,
                              color = "grey40"),
    axis.text = element_text(size = 8),
    legend.position = "right"
  ) +
  labs(
    x = "x", 
    y = "y", 
    color = "Facteur"
  )
```

A. Modèle complet : $\mathbf{Y}_{i,j} \: = \: \mu \: + \: \beta_i \: + \: (\alpha+\gamma_i) \, x_{i,j} \: + \: {\boldsymbol\varepsilon}_{i,j}$.
B. Modèle additif, c'est-à-dire à interactions nulles :
$$ \mathbf{Y}_{i,j} \: = \: \mu \: + \: \beta_i \: + \: \alpha \, x_{i,j} \: + \: {\boldsymbol\varepsilon}_{i,j} \, . $$
C. $\beta_i=0$ pour tout $i$, c'est-à-dire lorsque les pentes sont différentes,
mais même ordonnée à l'origine :
$$ \mathbf{Y}_{i,j} \: = \: \mu \: + \: (\alpha+\gamma_i) \, x_{i,j} \: + \: {\boldsymbol\varepsilon}_{i,j} \, . $$
D. $\beta_i=\gamma_i=0$ pour tout $i$, c'est-à-dire que le facteur n'a pas
d'effet : 
$$ \mathbf{Y}_{i,j} \: = \: \mu \: + \: \alpha \, x_{i,j} \: + \: {\boldsymbol\varepsilon}_{i,j} \,. $$
E. $\alpha_i=\gamma_i=0$, c'est-à-dire que la covariable n'a pas d'effet :
$$ \mathbf{Y}_{i,j} \: = \: \mu \: + \: \beta_i \: + \: {\boldsymbol\varepsilon}_{i,j} \, . $$
F. Modèle nul, c'est-à-dire lorsque $\alpha=\beta_i=\gamma_i =0$ pour tout $i$ :
$$ \mathbf{Y}_{i,j} \: = \: \mu \: + \: {\boldsymbol\varepsilon}_{i,j} \, . $$


## Inférence

Toute l'inférence statistique se passe de la même manière que précédemment.

### Estimation des coefficients

- Nous pouvons montrer que les estimateurs des moindres carrés des paramètres
$(a_i,b_i)$ sont obtenus en réalisant la régression linéaire de $y$ contre la
variable $x$ pour les données de la modalités $i$.
- La paramètres du modèle singulier étant non-identifiables, il faut imposer
des contraintes (`R` impose la contrainte naturelle $\beta_1=\gamma_1=0$.)
- Nous obtenons l'estimation des paramètres du modèle singulier à partir de
celle des $(a_i,b_i)$.

Notons la *valeur ajustée* par $\hat{y}_{i,j} \: = \: \hat{b}_i \: + \: \hat{a}_i \, x_{i,j}$.
Alors la variance $\sigma^2$ est estimée sans biais par :
$$ \hat{\sigma}^2 \:\: = \:\: \frac{1}{n-2I} \sum_{i=1}^I\sum_{j=1}^{n_i} \big( y_{i,j} \: - \: \hat{y}_{i,j} \big)^2 \, . $$
Les tests du facteur et de la covariance seront effectués en comparant les 
$\mathrm{SCR}$ des différents modèles en compétition :

- nous prendrons en compte le nombre de paramètres dans chaque modèle ;
- nous utiliserons la fonction `anova`.

Commençons par l'analyse du modèle complet.

```{r}
anco1 <- lm(formula = logabondance ~ altitude_index * sector,
            data = apollo)

summary(anco1)
```

Le test global de Fisher a une $p$-valeur très basse, donc au risque d'erreur
de 1ère espèce de 5%, nous pouvons conclure qu'au moins un des coefficients est
non nul. Autrement dit, le modèle est pertinent. 

De plus, nous pouvons voir que les $p$-valeurs des coefficients d'interaction
sont toutes élevées : au risque d'erreur de 1ère espèce de 5% (pour chaque
coefficient pris indépendamment), les termes d'interactions sont nuls.

### Test de l'interaction ou test de l'égalité des pentes

Il est possible de tester l'interaction des variables explicatives, en 
comparant les modèles avec et sans interaction grâce à un test de Fisher. 
Comme précédemment, la fonction `anova` permet de réaliser ce test.

```{r test_interaction}
anco2 <- lm(formula = logabondance ~ altitude_index + sector,
            data = apollo)

anova(anco2, anco1)
```

Rappelons que les hypothèses de ce test d'interaction sont :
$$ (\mathcal{H}_0) : \mathbf{Y}_{i,j} \: = \: \mu \: + \: \beta_i \: + \: \alpha \; x_{i,j} \: + \: {\boldsymbol\varepsilon}_{i,j} \qquad \textrm{contre} \qquad \mathbf{Y}_{i,j} \: = \: \mu \: + \: \beta_i \: + \: (\alpha+\gamma_i) \; x_{i,j} \: + \: {\boldsymbol\varepsilon}_{i,j} \, . $$

Par conséquent, la $p$-valeur étant élevée (0.2059), au risque d'erreur de 
1ère espèce de 5%, nous ne rejetons pas $(\mathcal{H}_0)$ : nous ne pouvons
pas conclure qu'il y a une interaction.

Remarquons que ce test est équivalent à un test d'égalité des pentes des 
différentes régressions.

### Test de l'effet du facteur après ajustement de la covariable

Puisque nous avons jugé l'interaction non significative, il nous est maintenant
possible de tester l'effet du facteur. Il est possible de le réaliser à l'aide 
de la fonction `anova`.

```{r}
anova(anco2)
```

La $p$-valeur du test du facteur `sector` est très basse (0.000129), donc au 
risque d'erreur de 1ère espèce de 5%, nous pouvons conclure que le secteur 
a un effect sur l'abondance du papillon.

Remarquons que nous aurions pu aboutir à la même conclusion pour la seconde
variable `altitude_index`.

## Analyse des résidus

Comme précédemment, le modèle d'analyse de la covariance repose sur l'hypothèse
(la seule) de résidus gaussiens, centrés, de même variance et indépendants. 
Elles sont à vérifier sur le modèle retenu.
Nous renvoyons au chapitre précédent pour l'analyse des résidus et la 
validation du modèle. 