---
title: "Régression linéaire multiple"
---




Ce chapitre est très largement inspiré, et pour tout une partie reprise du cours
*Modèle linéaire gaussien* de Sophie Donnet. Il peut être retrouvé sur son 
[site internet](https://sophiedonnet.github.io/linearmodel.html).


# Préliminaires {.unnumbered}

```{r setup, include=FALSE}
knitr::opts_chunk$set(
  echo = TRUE, 
  rows.print = 5)
```


## Chargement des packages {.unnumbered}

Nous débutons en chargeant un ensemble de paquets pour la manipulation
de données et des représentations graphiques.

```{r packages, message = FALSE, warning = FALSE}
if (!require(tidyverse)) install.packages("tidyverse")
if (!require(knitr)) install.packages("knitr")
if (!require(corrplot)) install.packages("corrplot")
if (!require(GGally)) install.packages("GGally")

library(tidyverse)   # manipulation et visualisation avancees de donnees
library(knitr)       # Export et format de notebook R 
library(corrplot)    # Graphiques de matrices
library(GGally)      # Extension de ggplot2 facile d'utilisation
theme_set(theme_bw()) # theme noir et blanc par defaut de ggplot2
```


## Contexte & Description des données {.unnumbered}

Le papillon Apollon de l'espèce *Parnassius apollo* est une espèce
emblématique des milieux montagnards, inscrite sur la liste rouge des
espèces menacées en France avec le statut **vulnérable**. Il affectionne
les pelouses rocailleuses, éboulis et prairies sèches d'altitude, où
pousse sa plante-hôte, l'orpin *Sedum sp.*, dont se nourrit
exclusivement sa chenille. L'Apollon est particulièrement sensible aux
conditions microclimatiques locales (ensolleillement, humidité du sol,
*etc*.) ainsi qu'aux pratiques de gestion du milieu notamment le
pastoralisme, qui influence l'ouverture des pelouses et donc la
disponibilité en plante-hôte.

Dans le cadre d'un suivi de population mené dans le *Parc National de la
Vanoise*, 100 sites d'observations ont été échantillonnés le long de
transects, répartis sur quatre secteurs du massif. Pour chaque site,
plusieurs variables environnementales ont été mesurées, ainsi que
l'abondance (logarithmique) du papillon.

Le jeu de données `apollo` (au format `.Rdata`) possède 100 lignes et 6
colonnes, dont :

- *humidity_index* : indice d'humidité du sol local du site. Des valeurs
  faibles correspondent à des milieux secs, favorables à l'espèce ; des
  valeurs élevées à des milieux humides, généralement moins favorables ;
- *altitude_index* : indice d'altitude du site d'observation ;
- *orientation_index* : indice d'expositation du site. Les valeurs
  élevées correspondent à des versants bien exposés et ensolleilés ;
- *logabundance* : logarithme de l'abondance du papillon Apollon
  dénombrée par transect sur chaque type ;
- *sector* : secteur géographique du site d'observation au sein du Parc
  National de la Vanoise ;
- *grazing* : mode de gestion du site : *grazed* pour un site pâturé,
  alpage exploité ; ou *ungrazed* pour un site non-paturé, en évolution
  naturelle.

Ce jeu de données permet d'étudier comment les conditions
environnementales et les pratiques de gestion influencent l'abondance du
papillon Apollon dans le Parc national de la Vanoise, dans une
perspective de conservation d'une espèce menacée.


## Importation & Exploration du jeu de données {.unnumbered}

```{r loading_data}
load('Data/apollo.Rdata')
```

```{r dim_header}
dim(apollo)
head(apollo)
```

```{r dim}
n <- dim(apollo)[1]
p <- 4
```

```{r summary}
summary(apollo)
```



# Visualisation d'une relation linéaire

## Visualisation

Commençons par une représentation graphique du nuage de points du logarithme
de l'abondance du papillon Apollon en fonction de l'altitude du site
d'observation.

```{r plot_altitude}
ggplot(apollo) +
  geom_point(aes(
    x = altitude_index,
    y = logabondance
  )) +
  labs(
    x = "Altitude (en mètre)",
    y = "Logarithme de l'abondance"
  ) +
  theme(
    axis.title = element_text(size = 10,
                              color = "grey40")
  )
```

Nous pouvons remarquer une relation linéaire entre les deux variables : lorsque
l'altitude augmente, il semble que l'abondance du papillon diminue (de manière
linéaire).

## Modèle de régression linéaire simple

Nous donnons le code `R` permettant d'effecuter une régression linéaire
simple et d'obtenir les graphiques du cours. Nous renvoyons au TD 1 pour
une introduction exhaustive à ce modèle.

```{r lm_simple}
rls_apollo <- lm(logabondance ~ altitude_index,
                 data = apollo)
```

```{r summary_lm_simple}
summary(rls_apollo)
```

```{r plot_lm}
ggplot(
  apollo,
  aes(
    x = altitude_index, 
    y = logabondance)
  ) +
  geom_point() +
  # Droite de regression avec l'erreur standard
  geom_smooth(
    method = lm, 
    formula = y ~ x,
    se = TRUE, 
    color = 'turquoise4'
  ) +
  labs(
    x = "Altitude (en mètre)",
    y = "Logarithme de l'abondance"
  ) +
  theme(
    axis.title = element_text(size = 10,
                              color = "grey40")
  )
```



# Modèle de régression linéaire multiple

La modélisation précédente reste simpliste. En effet, d'autres variables
sont susceptibles d'avoir une influence sur la variable d'abondance
comme par exemple l'humidité, l'altitude ou l'exposition (ou
orientation) du site d'observation. Pour analyser la relation entre
l'abondance, l'altitude et l'exposition d'un site d'observatoin, nous
cherchons une fonciton $f:\mathbb{R}\to\mathbb{R}$ telle que :
$$ \texttt{logabondance} \quad \approx \quad f\big( \: \texttt{altitude} \, , \, \texttt{humidite} \, , \, \texttt{orientation} \: ) \, . $$
Si on suppose que le lien est **linéaire**, alors on cherche $f$ sous la
forme :
$$ f(x_1,x_2,x_3) \quad = \quad  \beta_1x_1 \: + \: \beta_2x_2 \: + \: \beta_3x_3 \, . $$
Cela revient donc à estimer les paramètres $\beta_1$, $\beta_2$ et
$\beta_3$.


## Modélisation

Nous supposons que les données $y_i$, de la variable d'intérêt, sont la
réalisation de variables aléatoires $\mathbf{Y}_i$ telles que :
$$ \mathbf{Y}_i \quad = \quad \beta_1\, x_{i,1} \: + \: \beta_2 \, x_{i,2} \: + \: \dots \: + \: \beta_p \, x_{i,p} \: + \: {\boldsymbol\varepsilon}_i, \qquad \text{pour tout } i=1,\dots,n $$
où

- les $x_i$ sont des nombres connus, déterministes (*i.e.* non
  aléatoires) ;
- les paramètres $\beta_j$ sont déterministes et inconnus ;
- les variables ${\boldsymbol\varepsilon}_i$ sont des variables aléatoires *i.i.d.*
  de loi $\mathcal{N}(0,\sigma^2))$ de variance $\sigma^2$ inconnue.

Par simplification, nous avons supposé que $f$ est linéaire. En réalité,
la plupart du temps la fonction $f$ recherchée est affine, c'est-à-dire
de la forme :
$$ f(x_1,\dots,x_p) \:\: = \:\: \beta_0 \: + \: \beta_1 x_1 \: + \: \dots \: + \: \beta_p x_p \, . $$
À des fins de simplification, nous pouvons ré-écrire cette dernière
égalité comme :
$$ f(x_1,\dots,x_p) \:\: = \:\: \beta_0 x_0 \: + \: \beta_1 x_1 \: + \: \dots \: + \: \beta_p x_p \, , $$
où nous avons introduit un vecteur $x_0$ dont toutes les composantes
sont égales à 1. Plus simplement (pour correspondre avec l'écriture
matricielle de la partie suivante), nous écrirons :
$$ \mathbf{Y}_i \quad = \quad \beta_1\, x_{i,1} \: + \: \beta_2 \, x_{i,2} \: + \: \dots \: + \: \beta_p \, x_{i,p} \: + \: {\boldsymbol\varepsilon}_i, \qquad \text{pour tout } i=1,\dots,n $$
et considérer que la première variable est l'ordonnée à l'origine,
c'est-à-dire la variable consante égale à 1, c'est-à-dire
$x_1 = \mathbf{1}_n = \begin{pmatrix}1 \\ \vdots \\ 1\end{pmatrix}$.


## Écriture matricielle

Notons
$$ \beta = \begin{pmatrix} \beta_0 \\ \beta_1 \\ \vdots \\ \beta_p \end{pmatrix} , \qquad \mathbf{Y} = \begin{pmatrix} Y_1 \\ \vdots \\ Y_n \end{pmatrix} , \qquad X = \begin{pmatrix}x_{1,1} & x_{1,2} & \cdots & x_{1,p} \\ x_{2,1} & x_{2,2} & \cdots & x_{2,p} \\
\vdots & \vdots & & \vdots \\ x_{n,1} & x_{n,2} & \cdots & x_{n,p} \end{pmatrix} , \qquad {\boldsymbol\varepsilon} = \begin{pmatrix} {\boldsymbol\varepsilon}_1 \\ \vdots \\ {\boldsymbol\varepsilon}_n \end{pmatrix}. $$

Avec ces notations, le modèle précédent se ré-écrit alors :
$$ \mathbf{Y} = X \, \beta \: + \: {\boldsymbol\varepsilon} $$ où

- $X$, apelée **matrice de design**, est une matrice à $n$ lignes et
  $p+1$ colonnes contenant une première colonne égale à 1 et les mesures
  des variables dites explicatives ; et
- ${\boldsymbol\varepsilon}$ vérifie ${\boldsymbol\varepsilon} \sim \mathcal{N}(0, \sigma^2 I_n)$.

Remarquons que comme $X$ et $\beta$ sont déterministes, $\mathbf{Y}$ est
un vecteur gaussien de loi $\mathcal{N}(X\beta,\, \sigma^2 I_n)$.

Pour tout ce cours, nous supposons que la matrice de design $X$ est de
rang plein, c'est-à-dire que les variables explicatives (les colonnes de
$X$) sont linéairement indépendantes. En effet, si une colonne est
combinaison linéaire des autres, alors nous ne pourront pas distinguer
les effets éventuels. Une conséquence immédiate de cette hypothèse est
que $p$ doit être inférieur à $n$.


## Ajustement du modèle linéaire sous `R`

Nous souhaitons expliqur l'abondance (logarithmique) par l'humidité,
l'altitude et l'exposition d'un site d'observation. La fonction `lm`
(*linear model*) permet d'ajuster le modèle linéaire.

```{r lm}
reg_apollo <- lm(logabondance ~ humidity_index + altitude_index + orientation_index,
                 data = apollo)
```

```{r lm_summary}
summary(reg_apollo)
```

On obtient entre autres un tableau `Coefficients` qui comporte pour
chaque paramètre (chaque ligne) quatre colonnes :

- `Estimate` : son estimation ;
- `Std. Error` : son écart-type estimé ;
- `t value` : la valeur observée de la statistique du test d'hypothèse
  $(\mathcal{H}_0) : \beta_i = 0$ contre
  $(\mathcal{H}_1) : \beta_i \ne 0$ ; et
- `Pr(>|t|)` : pour la statistique de test sous $(\mathcal{H}_0)$, la
  probabilité de dépasser la valeur estimée.



# Estimateur des moindres carrés

Comme pour la régression linéaire simple, nous cherchons directement
parmi toutes les droites possibles
$$ y \:\: = \:\: \beta_1x_1 \: + \: \dots \: + \: \beta_px_p \, , $$
celle qui les la "plus proche" du nuage de points. Nous cherchons donc
les coefficients $\beta_1,\dots,\beta_p$ minimisant la distance entre
les valeurs observées $y_i$, et les valeurs prédites ou ajustées par la
droite $\beta_1x_{i,1}\:+\:\dots\:+\:\beta_px_{i,p}$. Il exsite de
nombreuses distances : la distance de Manhattant (la somme des valeurs
absolues), la norme euclidienne, la norme-$p$, la norme-$\infty$, *etc*.

Nous choisissons la norme euclidienne. L'estimation retenue pour $\beta$
est donc celle des **moindres carrés**. Elle est l'unique solution du
problème d'optimisation :
$$ \hat{\beta} \quad = \quad \underset{\beta \, \in \, \mathbb{R}^{p}}{\mathrm{argmin}} \:\: \sum_{i=1}^n \Big( y_i - \sum_{j=1}^p \beta_j \, x_{i,j} \Big)^2 \, ,$$
ce qui se ré-écrit matriciellement comme
$$ \hat{\beta} \quad = \quad \underset{\beta \, \in \, \mathbb{R}^{p}}{\mathrm{argmin}} \:\: \Vert y - X \, \beta \Vert_2^2 \, ,$$
où $\Vert \cdot \Vert_2$ est la norme euclidienne.

À partir de la fonction `lm`, l'estimation de $\beta$ est contenue dans
`coefficients`.

```{r beta_hat}
reg_apollo$coefficients
```

Si la matrice de *design* $X$ est de rang plein, il est possible de
calculer explicitement ces estimations à partir de $X$ :
$$ \hat{\beta} \quad = \quad (X^T X)^{-1} \, X^T y \, . $$

```{r estimation_calcul}
X <- as.matrix(apollo[1:3], nrow = n, ncol = 3)
X <- cbind(rep(1, n), X)

XT <- t(X)

y <- apollo[, 4]

hat_beta <- solve(XT %*% X) %*% XT %*% y
```

```{r print}
hat_beta
```

On note dans la suite $\hat{\boldsymbol\beta}$ l'**estimateur des
moindres carrés**.



# Validation du modèle linéaire : Analyse des résidus

Commençons par quelques notations :

- les **valeurs prédites** ou **ajustées** par le modèle sont définis
  par :
  $$ \hat{y}_i \: = \: \sum_{j=1}^p \hat{\beta}_j \, x_{i,j} \: = \: x_i \, \hat{\beta} \:\: ; $$
- les **résidus estimés** sont définis par :
  $$ \hat{e}_i \: = \: y_i - \hat{y}_i \:\: ; $$
- les **résidus** sont les estimateurs des erreurs inconnues
  $\hat {\boldsymbol\varepsilon}_i$, c'est-à-dire :
  $$ \hat{{\boldsymbol\varepsilon}}_i \: = \: \mathbf{Y}_i - \hat{\mathbf{Y}}_i \:\: . $$

Les résidus sont accessibles *via* la fonction `resid`.

```{r residus}
resid(reg_apollo)
```

Les tests, intervalles de confiance, prévisions que nous verrons dans
les parties suivantes, ne sont valables que sous l’hypothèse que les
observations sont la réalisation d’un modèle linéaire gaussien. Ce
dernier requiert que les erreurs ${\boldsymbol\varepsilon}_1,\dots,{\boldsymbol\varepsilon}_n$
satisfassent les propriétés suivantes :

- [P1] : espérance nulle $\mathbb{E}[{\boldsymbol\varepsilon}_i] = 0$ ;
- [P2] : variance constante $\mathbb{V}({\boldsymbol\varepsilon}_i) = \sigma^2$ ;
- [P3] : indépendants ; et dans le cadre du modèle linéaire **gaussien**
- [P4] : ${\boldsymbol\varepsilon}_i \sim \mathcal{N}(0,\sigma^2)$.

Puisque nous n'avons évidemment pas accès aux erreurs ${\boldsymbol\varepsilon}_i$,
ces propriétés doivent être vérifiées sur le modèle ajusté. Elles
peuvent l'être l'aide des graphiques suivants :

```{r residus_plot}
par(mfrow = c(2,2))
plot(reg_apollo)
```


## Posulat [P3] : Indépendance

L'indépendance des données ne peut être assuré que par le protocole
expérimental.


## Postulat [P1] : Espérance nulle

Cette propriété revient à valider que la relation entre $x$ et $y$ est
linéaire. Le graphe `Residuals vs Fitted` des résidus en fonction des
données prédites (c'est-à-dire des points $(\hat{y}_i, \hat{e}_i)$) (en
haut à gauche du `plot` précédent) permet de le vérifier.

- Si nous observons un nuage de points centré et aligné sans structure
  particulière, alors nous nous satisfaisons.
- Si nous observons une structure particulière (croissance des résidus
  en fonction des données prédites par exemple ou autre), alors nous
  pourrons penser que le modèle n'est pas adapté aux données, qu'il
  manque une tendance dans le modèle.
- Dans ce deuxième cas, plusieurs solutions sont possibles : transformer
  les données comme travailler avec le log des observations, ou le log
  des variables explicatives, *etc*.

```{r residuals_vs_fitted}
plot(reg_apollo, 1)
```

Il ne semble pas y avoir de wtrucutre particulière ici.


## Postulat [P2] : Homoscédasticité des résidus

Les erreurs estimées $\hat e_i$ ne sont pas de variance constante. Nous
utilisons donc la version standardisée. Le graphe `Scale-Location` des
résidus standardisés en fonction des données prédites (c'est-à-dire des
points $(\hat{y}_i, \hat{r}_i)$, où
$r_i = \frac{\hat{e}_i}{\widehat{se}_i}$ avec $se_i$ est l'écart-type
estimé des $\hat{e}_i$) permet de le vérifier.

- Si nous observons un nuage de points centré et aligné sans structure
  particulière, alors nous nous satisfaisons.
- Si nous observons une structure particulière (croissance des résidus
  standardisés en fonction des données prédites par exemple ou autre),
  alors nous pourrons penser que le modèle n'est pas homoscédastique.

```{r scale-location}
plot(reg_apollo, 3)
```

Il ne semble pas y avoir de wtrucutre particulière ici.


## Postula [P4] : Normalité des résidus

Le QQ-plot des résidus estimés permet de tester le caractère gaussien
des résidus.

- Si nous observons que les points sont alignés le long de la première
  bissectrice, alors nous nous satisfaisons.
- Cependant, ce postulat [P4] n'est pas obligatoire car si le nombre
  d'observations $n$ est grand, alors nous pouvons obtenir des
  propriétés asymptotiques des estimateurs et des tests considérés plus
  haut.

```{r qq-plot}
plot(reg_apollo, 2)
```

Les quantiles des résidus estimés semblent bien correspondre aux
quantiles théoriques de la loi normale.


## Variance des résidus

La matrice de variance-covariance des résidus est
$$ \Sigma_{\hat{\boldsymbol\varepsilon}} \quad = \quad \sigma^2 \: (I_n \:-\:P_{[X]}) \, . $$
Cette matrice est dépendante du bruit $\sigma^2$ inconnue.

Sous l'hypothèse d'un modèle linéaire gaussien, les résidus
$\hat{\boldsymbol\varepsilon}_i$ :

- sont gaussiens, centrés, comme l'erreur ${\boldsymbol\varepsilon}_i$ ;
- mais ils n'ont pas tous la même variance, et ne sont en général pas
  indépendant.

En revanche, une propriété importante est que $\hat{\boldsymbol\varepsilon}$ et
$\hat{\mathbf{Y}}$ sont indépendants. Cette propriété nous permet de
construire un estimateur naturel de $\sigma^2$ dont on connait la loi.
L'estimateur
$$ \hat{\boldsymbol\sigma} \quad = \quad \frac{1}{n-p} \, \sum_{i=1}^n \hat{{\boldsymbol\varepsilon}}_i^2 $$
est un estimateur sans biais de $\sigma^2$. Plus précisément :
$$ (n-p)\,\frac{\hat{\boldsymbol\sigma}^2}{\sigma^2} \quad \sim \quad \chi^2(n-p) \, , $$
où $\chi^2(n-p)$ est la loi du Khi-deux à $n-p$ *d.d.l.*

```{r var_estimation}
hat_sigma <- 1/(n-p) * sum(resid(reg_apollo)^2)
hat_sigma
```

En particulier, il est maintenant possible d'obtenir un estimateur de la
variance des coefficients. Rappelons que $\hat{\boldsymbol\beta}_j$ est
de loi $\mathcal{N}(\beta,\,\sigma^2(X^TX)^{-1}))$. En particulier,
$$ \sigma^2_{\hat{\beta}_j} \:\: = \:\: \sigma^2 \: \big[(X^TX)^{-1}\big]_{jj} \qquad \textrm{et} \qquad \sigma_{\hat{\beta}_j ,\: \hat{\beta}_k} \:\: = \:\: \sigma^2 \: \big[(X^TX)^{-1}\big]_{jk} \, . $$
Pour calculer ces quantités, il nous faut connaître la variance inconnue
$\sigma^2$, dont nous connaissons un estimateur sans biais. Alors un
estimateur de la variance du coefficient $\beta_j$ est donné par :
$$ \hat{\boldsymbol\sigma}_{\hat{\beta}_j} \:\: = \:\: \hat{\boldsymbol\sigma}\, \big[(X^TX)^{-1}]_{jj} \, . $$

```{r var_coefficient_estimation}
sqrt(diag(hat_sigma * solve(XT %*% X)))
```

Une estimation de la variance $\sigma^2$ est directement accessible
depuis la sortie `summary`.

```{r var_residus}
summary(reg_apollo)$sigma^2
```

Les écarts-types de chaque coefficient $\hat{\beta}_j$ sont également
directement accessible depuis la sortie `summary`, dans la colonne
`Std.Error` du tableau `Coefficients`.

```{r var_coefficients}
summary(reg_apollo)$coefficients
```



# Prédiction

Une fois le modèle validé, une application intéressante consiste à
prévoir les valeurs de l’abondance du papillon Apollon pour de nouveaux
sites d’observation du Parc National de la Vanoise en mesurant
l’altitude, l’humidité et l’exposition de ces nouveaux sites.

Nous avons une nouvelle donnée
$x_{n+1} = (x_{n+1,1},\, \dots,\, x_{n+1,p})$ correspondant à un
$(n+1)$-ème individu, et nous ne connaissons pas la valeur $y_{n+1}$
correspondante.

Notons $\hat{y}^p_{n+1}$ la **valeur prédite** ($y_{n+1}$ étant la
valeur réelle, inconnue, non mesurée). Nous n'observons que $x_{n+1}$.
Le modèle indique que :
$$ \mathbf{Y}_{n+1} \quad = \quad \beta^T \, x_{n+1} \: + \: {\boldsymbol\varepsilon}_{n+1} \, , $$
avec ${\boldsymbol\varepsilon}_{n+1}\sim\mathcal{N}(0, \,\sigma^2)$ et
${\boldsymbol\varepsilon}_{n+1}$ indépendant des $({\boldsymbol\varepsilon}_{i})_{1\le i\le n}$.

La prédiction s'effectue alors grâce au modèle et à l'estimation
$\hat{\beta}$ obtenue précédemment :
$$ \hat{y}_{n+1}^p \quad = \quad \hat{\beta}^T \, x_{n+1} \, . $$

Attention toutefois ! L'estimation utilisée $\hat{\beta}$ est calculée
avec les données initiales $(x_1,y_1), \dots, (x_{n},y_n)$ et pas avec
$(x_{n+1},y_{n+1})$.

Par exemple, si nous voulons connaitre la valeur prédite par le modèle
d'un nouveau site d'observation ayant un indice d'humidité de 13.2, à
une altitude de 2857 mètres et un indice d'orientation de 1.17.

```{r}
xnew <- c(1, 13.2, 2857, 1.17)

y_pred <- t(hat_beta) %*% xnew
y_pred
```

Il est également possible de le faire à l'aide de la fonction `predict`.

```{r predict}
xnew <- c(13.2, 2857, 1.17)
xnew <- data.frame(humidity_index = xnew[1],
                   altitude_index = xnew[2],
                   orientation_index = xnew[3])

predict(reg_apollo, 
        new = xnew)
```



# Intervalles de confiance

## Intervalles de confiance pour les paramètres

Une estimation est intéressante lorsqu'elle s'accompagne d'un intervalle
de confiance. Grâce aux lois des estimateurs $\hat{\boldsymbol\beta}_j$
et $\hat{\boldsymbol\sigma}^2$, il n'est pas difficile de construire des
intervalles de confiance pour les coefficients correspondants.

i- Un IC de niveau $1-\alpha$ pour le coefficient $\beta_j$ est donné
par
$$ \mathrm{IC}_{1-\alpha}(\beta_j) \:\: = \:\: \Big[ \, \hat{\boldsymbol\beta}_j \: \pm \: q^{St(n-p)}_{1-\alpha/2} \, \hat{\boldsymbol\sigma} \, \sqrt{[(X^TX)^{-1}]_{jj}} \, \Big] \, . $$
i- Un IC de niveau $1-\alpha$ pour le coefficient $\beta_j$ est donné
par
$$ \mathrm{IC}_{1-\alpha}(\sigma^2) \:\: = \:\: \Bigg[ \, \frac{(n-p)\, \hat{\boldsymbol\sigma}^2}{q^{\chi^2(n-p)}_{1-\alpha/2}} \: , \: \frac{(n-p)\, \hat{\boldsymbol\sigma}^2}{q^{\chi^2(n-p)}_{\alpha/2}} \, \Bigg] \, . $$

La fonction `confint` permet d'obtenir les intervalles de confiance pour
chacun des paramètres $\beta_j$.

```{r IC_beta}
confint(
  reg_apollo,
  level = 0.95
)
```


## Intervalles de confiance pour les prédictions

Comme précédemment, il existe des intervalles de confiance explicites
pour les valeurs prédites : on les appelle **intervalles de
prédiction**. Rappelons que $x_{n+1} \in \mathbb{R}^p$ est un nouvel
individu, et la valeur réelle $y_{n+1}$ est inconnue.

Un IC de niveau $1-\alpha$ pour une nouvelle valeur $y_{n+1}$ est donné
par
$$ \mathrm{IC}_{1-\alpha}(y_{n+1}) \:\: = \:\: \Big[ \, x^T_{n+1} \, \hat{\boldsymbol\beta}_j \: \pm \: q^{St(n-p)}_{1-\alpha/2} \, \hat{\boldsymbol\sigma} \, \sqrt{x^T_{n+1} (X^TX)^{-1} x_{n+1} \, + \, 1} \, \Big] \, . $$

Donnons les intervalles de confiance pour la prévision de l'abondance du
papillon Apollon sur deux nouveaux sites d'observation du Parc National
de la Vanoise :

- sur le premier site, les valeurs respectives de l'humidité, de
  l'altitude et de l'orientation sont 13.2, 2857, 1.17 ; et
- sur le second site, elles sont de 91, 2032, 0.89.

Un intervalle de prédiction peut s'obtenir à partir de la fonction
`predict()`.

```{r IC_prediction}
humiditynew <- c(13.2, 9.1)
altitudenew <- c(2857, 2032)
orientationnew <- c(1.17, 0.89)
xnew <- data.frame(
  humidity_index = humiditynew, 
  altitude_index = altitudenew,
  orientation_index = orientationnew
  )

predict(
  reg_apollo,
  new = xnew,
  interval = "pred",
  level = 0.95
  )
```



# Tests statistiques

## Tests sur un coefficient

Nous posons ici la question de l'utilité d'une variable explicative. Par
exemple, l'altitude d'un site influence-t-elle l'abondance du papillon
Apollon ?

Nous souhaitons donc réaliser le test :
$$ (\mathcal{H}_0) : \text{"la variable explicative n'est pas pertinente"} \qquad \text{contre} \qquad (\mathcal{H}_1) : \text{"la variable explicative est pertinente"} \, . $$
Or dire que la variable est inutile revient à dire que son coefficient
est nul. Nous sommes donc amener à réaliser le test suivant :
$$ (\mathcal{H}_0) : \beta_j = 0 \qquad \text{contre} \qquad (\mathcal{H}_1) : \beta_j \ne 0 \, . $$
Une variable explicative est considérée comme pertinente au seuil
d'erreur de 1ère espèce $\alpha$, si la $p$-valeur du test est
$<\alpha$.

Puisque que nous connaissons les lois des estimateurs
$\hat{\boldsymbol\beta}_j$ et $\hat{\boldsymbol\sigma}^2$, il n'est pas
difficile de construire (ou du moins se convaincre) le test suivant :
nous rejetons l'hypothèse $(\mathcal{H}_0)$ au seuil de 1ère espèce
$\alpha$, si
$$ \frac{|\hat{\boldsymbol\beta}_j|}{\displaystyle{\hat{\boldsymbol\sigma}\,\sqrt{\big[ (X^TX)^{-1}\big]_{jj}}}} \:\: > \:\: q^{St(n-p)}_{1-\alpha/2} \, . $$

Réalisons ce test pour le coefficient de l'humidité $\beta_2$ au seuil
de 1ère espèce de 7%.

```{r test_coefficient_humidity}
alpha <- 0.07

S <- abs(as.numeric(hat_beta[2,1])) / sqrt(as.numeric(diag(hat_sigma * solve(XT %*% X)))[2])
q <- qt(p = 1-alpha/2, df = n-p)

ifelse(S>q, "Nous rejetons (H0)", "Nous ne rejetons pas (H0)")
```

Dans le tableau `Coefficients` de la sortie `summary` :

- la colonne `t.value`renvoie la valeur de la statistique de test ; et
- la dernière colonne, `Pr(|t|>t)` renvoie la $p$-valeur du test.

```{r test_coefficient}
summary(reg_apollo)$coefficients
```

Au risque d'erreur de 1ère espèce de 5%, les tests sont significatifs
pour les variables `altitude_index`et `orientation_index` : l'altitude
et l'orientation du site influencent linéairement l'abondance du
papillon Apollon.


## Tests sur un groupe de coefficients

Nous pouvons également tester la pertinence d'un groupe de variables
explicatives, c'est-à-dire tester la nullité de plusieurs coefficients :
$$ (\mathcal{H}_0) : \forall j\in\{p-q+1, \dots, p\},\, \beta_j = 0 \qquad \text{contre} \qquad (\mathcal{H}_1):\exists j\in\{p-q+1,\dots,p\},\,\beta_j\ne0 \, . $$
Sous $(\mathcal{H}_0)$, le modèle est en réalité :
$$ \mathbf{Y}_i \:\: = \:\: \sum_{j=1}^{p-q} \beta_j \, x_{i,j} \: + \: {\boldsymbol\varepsilon}_i \, , \qquad i = 1,\dots,n \, . $$
Autrement écrit, avec $\tilde{\beta} = (\beta_1,\dots,\beta_{p-q})^T$,
on a
$$ \mathbf{Y} \:\: = \:\: X_0 \, \tilde{\beta} \: + \: {\boldsymbol\varepsilon} $$
avec $X_0 \in \mathcal{M}_{n\times(p-q)}$ = $p-q$ premières colonnes de
$X$.

Notons :

- $\mathcal{M}_1$ : modèle complet avec toutes les variables
  explicatives ; et
- $\mathcal{M}_0$ : sous-modèle obtenu en enlevant les $q$ dernières
  variables.

Le test écrit précédemment revient à comparer les deux modèles
$\mathcal{M}_0$ et $\mathcal{M}_1$. Nous soupçonnons que le vrai modèle
est le modèle $\mathcal{M}_0$. Si $\mathcal{M}_0$ est le bon modèle,
alors nous collecterons moins de données en vue de la rpévision et nous
estimerons mieux les paramètres. Remarquons néanmoins qu'un modèle plus
riche s'ajustera mieux aux données. Mais ce gain d'ajustement "vaut-il
le coup" ? Un modèle plus riche implique plus de paramètres à estimer,
et donc plus d'incertitude.

Nous allons donc construire un test permettant de comparer deux modèles.
Notons :

- $\mathrm{SCR}$ la variabilité expliquée par l'ensemble des variables
  explicatives (du modèle $\mathcal{M}_1$) :
  $$ \mathrm{SCR} \:\:= \:\: \sum_{i=1}^n \big( \mathbf{Y}_i \: - \: \hat{\mathbf{Y}}_i \big)^2 \:\: = \:\: \Vert \mathbf{Y} \: - \: P_{[X]}\mathbf{Y} \Vert^2 \, ; $$
- $\mathrm{SCR}_0$ la variabilité expliquée par les variables
  explicatives contenues dans $X_0$ (du modèle $\mathcal{M}_0$) :
  $$ \mathrm{SCR}_0 \:\:= \:\: \sum_{i=1}^n \big( \mathbf{Y}_i \: - \: \hat{\mathbf{Y}}^0_i \big)^2 \:\: = \:\: \Vert \mathbf{Y} \: - \: P_{[X_0]}\mathbf{Y} \Vert^2 \, ; $$

La matrice $X_0$ étant une sous-partie des colonnes de la matrice de
design $X$, nous avons $[X_0] \subset [X]$. Ainsi donc
$\mathrm{SCR} \le \mathrm{SCR}_0$. Ainsi pour comparer les deux modèles
$\mathcal{M}_0$ et $\mathcal{M}_1$, il nous suffit de construire un test
sur la différence $\mathrm{SCR} - \mathrm{SCR}_0$, et rejeter
$(\mathcal{H}_0)$ si cette différence est significativement plus grande
que 0. La statistique du test de Fisher repose sur cette différence et
prend de plus en compte la taille des modèles en compétition :
$$ F \:\: = \:\: \frac{\displaystyle{\frac{1}{q}} \, (\mathrm{SCR}_0-\mathrm{SCR})}{\displaystyle{\frac{1}{n-p}}\,\mathrm{SCR}} \, . $$
Sous $(\mathcal{H}_0)$, nous avons que $F \sim \mathcal{F}(q,\, n-p)$.
On rejette donc l'hypothèse $(\mathcal{H}_0)$ au risque d'erreur de 1ère
espèce $\alpha$, si $F > q^{\mathcal{F}(q, \, n-p)}_{1-\alpha}$, où
$q^{\mathcal{F}(q, \, n-p)}_{1-\alpha}$ est le quantile d'ordre
$1-\alpha$ d'une loi de Fisher à $(q, \, n-p)$ *d.d.l.*

Comparons les modèles complet (avec toutes les variables explicatives)
et le modèle constitué seulement de la variable explicative
`altitude_index`. Le test est le suivant :
$$ (\mathcal{H}_0) : \beta_1 = \beta_3 = 0 \qquad \text{contre} \qquad (\mathcal{H}_1): \beta_1 \neq0 \: \text{ou} \: \beta_3 = 0 \, . $$

```{r test_groupe}
reg1 <- lm(logabondance ~ altitude_index,
           data = apollo)

anova(reg1, reg_apollo)
```

La $p$-valeur du test de Fisher est 6.293e-06 \< 5% : au sueil d'erreur
de 1ère espèce $\alpha=5\%$, nous rejetons l'hypothèse
$(\mathcal{H}_0)$, c'est-à-dire $\beta_1\ne0$ ou $\beta_3\ne0$.


## Test du modèle

Un cas particulier du test précédent est de tester si l'ensemble des
variables explicatives est pertinent ou autrement dit tester la
pertinence du modèle complet. Il s'agit du **test global de Fisher**. En
reprenant les notations précédentes, ici :

- le modèle $\mathcal{M}_1$ fait intervenir l'ensemble des vraiables ;
  et
- le modèle $\mathcal{M}_0$ ne fait intervenir que l'ordonnée à
  l'origine.

Il correspond au test suivant :
$$ (\mathcal{H}_0):\beta_2 \: = \: \dots \: = \:\beta_p \: = 0 \qquad \text{contre} \qquad (\mathcal{H}_1) : \exists j\in \{2,\dots, p\}, \, \beta_j\ne0 \, . $$

Puisqu'il s'agit d'un cas particulier du test précédent, la statistique
de test et sa loi reste les mêmes :
$$ F \:\: = \:\: \frac{\displaystyle{\frac{1}{p-1}} \, (\mathrm{SCR}_0-\mathrm{SCR})}{\displaystyle{\frac{1}{n-p}}\,\mathrm{SCR}} \:\: \overset{(\mathcal{H}_0)}{\sim} \:\: \mathcal{F}(p-1, \, n-p) \, . $$
Nous rejetons l'hypothèse $(\mathcal{H}_0)$ au risque d'erreur de 1ère
espèce $\alpha$, si $F > q^{\mathcal{F}(p-1,\,n-p)}_{1-\alpha}$.

Ce test est systématiquement réalisé par la fonction `lm`, dont le
résultat apparait à la dernière ligne de la sortie `summary`.

```{r Fisher_global}
summary(reg_apollo)
```

La $p$-valeur est inférieure à 2.2e-16. Nous rejetons donc
$(\mathcal{H}_0)$ au seuil d'erreur de 1ère espèce de 5% : au moins
l'une des variables explicatives est pertinente.



# Ajustement de modèle aux données

## Coefficient de détermination

Comme pour une ANOVA à un facteur, pour "mesurer le degré d'ajustement
du modèle aux données", nous allons comparer la variabilité totale des
données avec la variabilité expliquée par le modèle.

Notons
$$ \mathrm{SCT} \:\: = \:\: \sum_{i=1}^n (y_i \: - \: \overline{y})^2 $$
la variabilité totale des données.

Remarquons que $\mathrm{SCT}$ est égal à $\mathrm{SCR}_0$ pour le modèle
$\mathcal{M}_0$ ne faisant intervenir que l'ordonnée à l'origine. Ce
dernier est défini sans covariable, c'est-à-dire par
$X^{(0)} = \mathbf{1}_n$, et pour celui-ci nous avons
$\hat{\beta_1} = \overline{y}$ et donc $\hat{y}_i = \overline{y}$ pour
tout $i=1,\dots,n$.

D'après le théorème de Pythagore, nous pouvons décomposer la variabilité
totale comme la somme de deux sources de variabilités distinctes :

- $\mathrm{SCM}$ : somme des carrés du modèle qui constitue un
  indicateur de variabilité expliquée par le modèle ; et
- $\mathrm{SCR}$ : somme des carrés résiduels qui consitute un
  indicateur de variabilité non-expliquée par le modèle ;

$$ \mathrm{SCT} \:\: = \:\: \underbrace{\sum_{i=1}^n (\hat{y}_i \:-\:\overline{y})^2}_{=\:\mathrm{SCM}} \: + \: \underbrace{\sum_{i=1}^n (y_i\:-\:\hat{y}_i)^2}_{=\:\mathrm{SCR}} \, . $$
Plus $\mathrm{SCM}$ est grande par rapport à $\mathrm{SCT}$, plus le
modèle explique la variabilité des observations.

L'indicateur mesurant l'ajustement du modèle aux données est le
**coefficient de détermination** défini par :
$$ R^2 \:\: = \frac{\mathrm{SCM}}{\mathrm{SCT}} \:\: = \:\: 1 \: - \: \frac{\mathrm{SCR}}{\mathrm{SCT}} \, . $$
Il peut également être utilisé (avec prudence) pour comparer les
performances entre deux modèles.

Remarquons que $0 \le R^2 \le 1$. Si $R^2$ n'est pas assez proche de 1,
alors cela signifie que le modèle n'approche pas bien la variable $y$ :

- il peut manquer une ou plusieurs variables explicatives qu'il faudrait
  introduire dans le modèle ; ou
- l'une ou plusieurs des variables explicatives n'interviennent pas de
  manière liénaire.

```{r r_squared}
summary(reg_apollo)$r.squared
```


## Coefficient de détermination ajusté

Cependant, le coefficient de détermination possède des limites. Il ne
peut pas être utilisé pour sélectionner les covariables pertinentes. En
effet, si $X_q$ dénote la matrice composée des $q$ premières colonnes
de $X$, alors on a
$$ \mathrm{SCR}_{q+1} \:\: \leq \:\: \mathrm{SCR}_q \, . $$ Par
conséquent, la fonction $q\longmapsto R^2_q$, où $R^2_q$ est le
coefficient de détermination du sous-modèle associé à $X_q$, est
croissante. Ainsi le $R^2$ augmente quelque soit la variable incluse.
Par exemple, dans le jeu de données `apollo`, si nous ajoutons la
variable "nombre de panneaux de randonnées", nous ajusterons mieux les
observations alors que la covariable n'a aucun caractère explicatif du
phénomène écologique étudié.

De plus, le $R^2$ ne peut pas être utilisé tel quel pour la comparaison
de modèles de tailles différentes ou pour la sélection de variables
pertinentes. Cependant, il peut être intéressant pour comparer des
modèles de même dimension.

Pour ces raisons, nous définissons le **coefficient de détermination
ajusté** comme une modification du $R^2$ qui tient compte du nombre de
variables :
$$ R^2_a \:\: = \:\: 1 \: - \: \frac{n-1}{n-p} \, \frac{\mathrm{SCR}}{\mathrm{SCT}} \, . $$
Le $R^2_a$ est donc une valeur amoindrie du $R^2$ : la valeur du $R^2$
est d'autant abaissée que le nombre $p$ de variables explicatives du
modèle est grand.

Ce nouveau coefficient est également donné par la sortie `summary` à la
ligne `Adjusted R-squared`.

```{r r_squared_adj}
summary(reg_apollo)
```



# Annexe A. En pratique : les grandes étapes {.unnumbered}

1.  Exploration des données et calcul de statistiques descriptives.
2.  Représenter les variables.
3.  Ajuster le modèle `lm`.
4.  Estimer les paramètres.
5.  Choix des variables.
6.  Étude des résidus et vérificaton du modèle. Possiblement modifier le
    modèle pour obtenir des résidus satisfaisants.
7.  Prédiction.



# Annexe B. Tests & Problème de colinéarité des variables explicatives {.unnumbered}

Explorons à présent le problème de colinéarité des variables
explicatives lors des tests de nullité d'un coefficient. Pour ce faire,
simulons le modèle linéaire suivant :
$$ \mathbf{Y} \:\: = \:\: x_2 \: + \: x_3 \: + \: x_4 \: + \: {\boldsymbol\varepsilon} \, . $$
Supposons que :

- nous ne connaissons pas le vrai modèle ; et
- nous n'ayons à notre disposition les variables explicatives $x_2$,
  $x_3$, $x_4$, $x_5$ et l'ordonnée à l'origine.

Nous ne savons donc pas réellement que la variable $x_5$ n'influence pas
réellement la variable $y$. Supposons que $x_5$ est très corrélée aux
autres variables : $$ x_5 \:\: \approx \:\: 2x_2 \: + \: x_3 \, . $$

```{r simulation_model}
x2 <- rnorm(100)
x3 <- rnorm(100)
x4 <- rnorm(100)
c <- c(1, 1, rep(0,98))
x5 <- 2 * x2 + x3 + c
eps <- rnorm(100)

y <- x2 + x3 + x4 + eps

summary(lm(y ~ x2 + x3 + x4 + x5))
```

Seule la variable $x_4$ est déclarée pertinente. Les $p$-valeurs des
tests concernant les variables $x_2$ et $x_3$ sont élevées : nous les
éliminerions donc à tord. Elles sont "cachées" par $x_4$.

Regardons maintenant ce qu'il se passe quand nous réalisons la
régression de $y$ sur les trois premières variables $x_2$, $x_3$ et
$x_4$.

```{r simulation_model_2}
summary(lm(y ~ x2 + x3 + x4))
```

Sans la présence de la variable $x_5$, les trois variables $x_2$, $x_3$
et $x_4$ "deviennent" pertinentes.

En résumé.

- Si nous utilisons les tests de Student pour éliminer toutes les
  variables déclarées non pertinentes en même temps, nous prenons le
  risque d'en éliminer certaines qui sont pourtant pertinentes.
- Si au contraire, nous éliminons une à une les variables, **en
  refaisant la régression à chaque fois**, nous prenons moins de risque
  : nous commençons par enlever la variable $x_5$, dont la $p$-valeur du
  test de Student est la plus grande (à l'exception de l'`intercept`) ;
  alors en réalisant à nouveau une régression sans cette variable, $x_2$
  et $x_3$ "redeviennent" pertinentes.
- Si nous souhaitons plusieurs variables en même temps, mieux vaut
  réaliser un test de Fisher, comme vu dans une section précédente.
